【裁判字號】    95,訴,510
【裁判日期】    951109
【裁判案由】    建築法
【裁判全文】
臺北高等行政法院判決
                                  95年度訴字第00510號
                              .
原      告  甲○○
被      告  桃園縣政府
代  表  人  乙○○縣長）住同.
訴訟代理人  丙○○
上列當事人間因建築法事件，原告不服內政部中華民國94年12月
8日台內訴字第0940005472號訴願決定，提起行政訴訟。本院判
決如下：
    主  文
訴願決定及原處分均撤銷。
訴訟費用由被告負擔。
    事  實
一、事實概要：
    緣原告所有坐落桃園縣桃園市○○路282號1樓建築物（下稱
    系爭建築物），依被告所屬工務局核發之88桃縣工建使字第
    桃1481號使用執照，原核准用途為「集合住宅、店舖」。被
    告聯合查報小組於民國（下同）93年7月5日執行建築物公共
    安全之構造及設備檢查時，查獲未經申請許可、領得變更使
    用執照，擅自變更用途作為「資訊休閒業」使用，且未維護
    建築物之合法使用與其構造及設備安全，被告乃以93年8 月
    3 日府工使字第09301823601 號處分書通知原告（建築物所
    有權人）限於30日內改善或補辦手續，否則將依建築法第91
    條第1 項規定處罰。嗣被告聯合查報小組於94年4 月21日執
    行建築物公共安全之構造及設備檢查時，再次查獲未經申請
    許可、領得變更使用執照，擅自變更用途作為「資訊休閒業
    」使用，且裝潢隔間材料不符、亦未辦理建築物公共安全檢
    查及申報手續，被告除以94年5 月12日府工使字第
    0940125549 號 處分書處建築物使用人沈煒築新臺幣（下同
    ）12萬元罰鍰，並請於文到30日內恢復原狀或補辦手續外，
    另以同年月日府工使字第09401255492 號處分書併處原告6
    萬元罰鍰，並請於文到30日內恢復原狀或補辦手續。原告不
    服，提起訴願，經遭駁回，遂提起本件行政訴訟。
二、兩造聲明：（被告未於言詞辯論期日到場，聲明及陳述依答
                辯狀及準備程序陳述記載）
  (一)原告聲明：
    1.訴願決定、原處分均撤銷。
    2.訴訟費用由被告負擔。
  (二)被告聲明：
    1.駁回原告之訴。
    2.訴訟費用由原告負擔。
三、兩造之主張：
  (一)原告主張之理由：
    1.原告在知悉情況後，即不惜違約立即與租戶退租，實有心
      遵守政府法令，但被告實應依照作業程序確實事先告知所
      有權人即原告。被告表示桃園稅捐單位提供原告之通訊地
      址為桃園市○○路282號1樓，故將改善通知寄至桃園市○
      ○路282號大樓管理處，但原處分卻是寄至臺北市○○區
      ○○街49巷15號1樓，同一事件卻分兩地寄達。
    2.原告自91年購買系爭建築物後迄今，每年桃園稅捐單位寄
      發繳納房屋稅、地價稅之通知單上通訊地址均為臺北市○
      ○區○○街49巷15號1樓，被告將改善通知及原處分分兩
      地寄送，明顯違反程序正義，導致原告無法立即與承租戶
      反應並改善此問題。
  (二)被告主張之理由：
    1.「建築物應依核定之使用類組使用，其有變更使用類組或
      有第9條建造行為以外主要結構、防火區劃、防火避難設
      施、消防設備、停車空間及其他與原核定使用不合之變更
      者，應申請變更使用執照。但建築物在一定規模以下之使
      用變更，不在此限。」、「有左列情形之一者，處建築物
      所有權人、使用人、機械遊樂設施之經營者新臺幣6萬元
      以上30萬元以下罰鍰，並限期改善或補辦手續，屆期仍未
      改善或補辦手續而繼續使用者，得連續處罰，並限期停止
      其使用。必要時，並停止供水供電、封閉或命其於期限內
      自行拆除，恢復原狀或強制拆除：一、違反第73條第2項
      規定，未經核准變更使用擅自使用建築物者。」建築法第
      73條第2項、第91條第1項定有明文。
    2.依據被告88桃縣工建使字第桃1481號建築物使用執照，系
      爭建築物核准原使用用途1樓部分為「店舖、集合住宅」
      。原告將其所有系爭建築物供沈煒築經營「萊瑛網路資訊
      社」資訊休閒服務業，依內政部93年9月14日台內營字第
      0930086367號函頒「建築物使用類組及變更使用辦法」附
      表1建築物使用類組使用項目表規定係屬D1類資訊休閒服
      務場所，且未辦理建築物使用用途變更。原告未辦理申請
      系爭建築物之變更使用執照，擅將系爭建築物用途變更為
      資訊休閒服務業使用，被告工務局會同工商發展局於94年
      4 月21日至系爭建築物實施公共安全檢查時，當場查獲系
      爭建築物未合法使用，擅自將系爭建築物做D1類資訊休閒
      業，且裝潢隔間材料不符及未辦理建築物公共安全檢查暨
      申報，現場工作人員亦簽名坦承不諱（如附公共安全檢查
      紀錄表影本），故被告依違反建築法第73條第2項規定及
      被告公共安全檢查罰鍰標準課以建築物所有權人罰鍰處分
      。
    3.系爭建築物於93年7月5日即遭被告查獲建築物違規使用，
      被告亦依建築法相關規定處分建築物使用人罰鍰處分，並
      函稅捐稽徵處查建築物所有權人（即原告）資料，並依稅
      捐稽徵處函覆資料於93年8月3日以府工使字第
      09301823601 號處分書限期所有權人改善或補辦手續在案
      ，惟建築物使用人及所有權人（即原告）均未對建築物做
      任何改善或補辦手續，故被告於94年4月21日再度查獲建
      築物違規使用，依建築法相關規定及被告公共安全檢查罰
      款標準於94年5月12日以府工使字第0940125549號處分書
      加重處分建築物使用人及以府工使字第09401255492號處
      分書處分建築物所有權人（即原告）罰鍰處分，並由被告
      「免書證免謄本便民服務」資料庫中，查知所有權人（即
      原告）住址，將處分書以雙掛號郵件寄達至原告。
  理  由
一、被告經合法通知，無正當理由，未於言詞辯論期日到場，核
    無行政訴訟法第218 條準用民事訴訟法第386 條各款所列情
    形，爰依原告聲請由其一造辯論而為判決。
二、按「建築物應依核定之使用類組使用，其有變更使用類組或
    有第9條建造行為以外主要構造、防火區劃、防火避難設施
    、消防設備、停車空間及其他與原核定使用不合之變更者，
    應申請變更使用執照。但建築物在一定規模以下之使用變更
    ，不在此限。」「有左列情形之一者，處建築物所有權人、
    使用人、機械遊樂設施之經營者新臺幣6萬元以上30萬元以
    下罰鍰，並限期改善或補辦手續，屆期仍未改善或補辦手續
    而繼續使用者，得連續處罰，並限期停止其使用。必要時，
    並停止供水供電、封閉或命其於期限內自行拆除，恢復原狀
    或強制拆除：一、違反第73條第2項規定，未經核准變更使
    用擅自使用建築物者。」分別為建築法第73條第2項及第91
    條第1項第1款所明定。另依內政部88年7月16日台內營字第
    8873869號函規定：「‧‧‧為達直接處罰嚇阻行為效果，
    第1 次違規處罰對象為其使用人並副知所有權人，其後經勒
    令停止使用不停止使用之連續處罰，得認定所有權人為共犯
    ，併罰之。」是主管機關以建築物之使用人有建築法第73條
    第2 項擅自變更用途使用建築物行為，而依第91條第1 項第
    1 款處罰建築物所有權人，以使用人第1 次違規，處罰使用
    人時，有告知所有權人，嗣後使用人經勒令停止使用不停止
    使用為要件。
三、本件原處分科處原告6 萬元罰鍰，令其於文到30日內恢復原
    狀或補辦手續，無非是以原告所有系爭建築物，依被告所屬
    工務局核發之88桃縣工建使字第桃1481號使用執照，原核准
    用途為「集合住宅、店舖」，被告聯合查報小組於93年7 月
    5 日執行建築物公共安全之構造及設備檢查時，查獲未經申
    請許可，領得變更使用執照，擅自變更用途作為「資訊休閒
    業」使用，且未維護建築物之合法使用與其構造及設備安全
    ，被告乃以93年8 月3 日府工使字第09301823601 號處分書
    通知原告（建築物所有權人）限於30日內改善或補辦手續，
    否則將依建築法第91條第1 項規定處罰，上開限期改善處分
    書業經中國龍NO.3大樓管理員於93年8 月5 日簽收，業已完
    成，嗣被告聯合查報小組於94年4 月21日執行建築物公共安
    全之構造及設備檢查時，再次查獲未經申請許可，領得變更
    使用執照，擅自變更用途作為「資訊休閒業」使用，且裝潢
    隔間材料不符、亦未辦理建築物公共安全檢查及申報手續為
    據。惟查：
(一)、「送達，於應受送達人之住居所、事務所或營業所為之。
      但在行政機關辦公處所或他處會晤應受送達人時，得於會
      晤處所為之。」「於應送達處所不獲會晤應受送達人時，
      得將文書付與有辨別事理能力之同居人、受僱人或應送達
      處所之接收郵件人員。」分別為行政程序法第72條第1項
      、第73條第1 項所規定。是行政機關送達文書以行政程序
      法第73條第1 項付與應受送達人之受僱人或應送達處所之
      接收郵件人員而為送達，係以於應送達處所即應受送達人
      之住居所、事務所或營業所不獲會晤應受送達人為要件。
      否則即無以付與應受送達人之受僱人或應送達處所之接收
      郵件人員而為送達。
(二)、原告自66年即籍設台北市○○街49巷15號1 樓，未曾在系
      爭建築物設籍，此有其提出之戶籍本在卷可稽，而被告聯
      合查報小組查獲系爭建築物經營俗稱網咖違規使用時，原
      告並未住於系爭建築物，此亦為被告所是認。原告之地價
      稅單及房屋稅單上載之納稅義務人地址，依其提出卷附之
      稅單所載，亦是台北市○○街49巷15號1 樓。因而，系爭
      建築物並非原告之住居所，被告93年8 月3 日府工使字第
      09301823601 號處分書通知原告，送至系爭建築物所屬之
      中國龍NO.3大樓，雖經管理員於93年8 月5 日簽收，因系
      爭建築物並非原告之住居所，核大樓之管理員並非原告之
      受僱人或應送達處所之接收郵件人員，尚不能因此發生送
      達於原告之效果。再經本院函詢中國龍NO.3大樓管理委員
      會，該管理員收受該函文後，是否有轉交予原告，經其回
      覆因郵件登記資料只保存一年，該管理員早已離職，無從
      查起，有該管理委員會95年9 月19日中管字第0950919 號
      函在卷為證。是並無證據證明中國龍NO.3大樓管理員收受
      該函文後，有轉交予原告，自不能認原告已收受該函文。
      原告既未收受該函文，依照前揭說明，被告予以處罰，即
      有未合。
四、從而，原處分科處原告6 萬元罰鍰，並令其於文到30日內恢
    復原狀或補辦手續，即於法無據，訴願決定未予糾正，亦有
    未洽。原告訴請撤銷，為有理由，爰併予撤銷。
五、據上論結，本件原告之訴為有理由，依行政訴訟法第218 條
    、民事訴訟法第385 條第1 項前段、行政訴訟法第98條第3
    項前段，判決如主文。
中    華    民    國    95     年    11     月    9   日
                        第三庭審判長法  官 姜素娥
                                    法  官 陳國成
                                   法  官 吳東都
上為正本係照原本作成。
如不服本判決，應於送達後20日內，向本院提出上訴狀並表明上
訴理由，如於本判決宣示後送達前提起上訴者，應於判決送達後
20日內補提上訴理由書（須按他造人數附繕本）。
中    華    民    國    95     年    11     月    9   日
                                    書記官 張能旭


司法院資訊處製作；財團法人民間司法改革基金會備份。
